臺灣高等法院高雄分院民事判決　九十年度上字第一八四號
　　　上　訴　人　正永興租車股份有限公司
　　　法定代理人　甲○○
　　　被上 訴 人　乙○○
右當事人間請求返還所有物等事件，上訴人對於中華民國九十年四月二十五日臺灣高
雄地方法院九十年度訴字第七三○號第一審判決提起上訴，被上訴人並減縮應受判決
事項之聲明，本院判決如左：
    主      文
上訴駁回。
原判決所命給付之金額，減縮為上訴人應自民國九十年十二月十九日起至返還之日止
，按月給付被上訴人新台幣玖萬元。
第一、二審訴訟費用（除減縮部分外），由上訴人負擔。
原判決關於命返還車輛部分及本判決所命給付，上訴人如於假執行程序實施前，以新
台幣佰捌拾捌萬元為被上訴人預供擔保，得免為假執行。
    事實及理由
甲、程序方面：
一、按訴之變更或追加，非經他造同意，不得為之，但擴張或減縮應受判決事項之聲
    明者，不在此限，民事訴訟法第四百四十六條第一項、第二百五十五條第一項第
    三款定有明文。本件被上訴人於原審起訴請求上訴人應將如附表所示之營業遊覽
    大客車一輛返還被上訴人，及自民國九十年二月三日起至返還之日止，按日給付
    被上訴人新台幣（下同）七千元等語。於本院復就上開請求之金額，減縮為上訴
    人應自九十年十二月十九日起至返還之日止，按月給付被上訴人九萬元，揆諸上
    開規定，自應准許，合先敘明。
二、次按當事人對於他造主張之事實，於言詞辯論時不爭執者，視同自認。但因他項
    陳述可認為爭執者，不在此限。當事人對於他造主張之事實，已於相當時期受合
    法之通知，而於言詞辯論期日不到場，亦未提出準備書狀爭執者，準用第一項之
    規定，民事訴訟法第二百八十條第一項及第三項固分別定有明文。惟民事訴訟法
    第二百八十條第一項之規定，係指當事人對於他造主張之事實，於言詞辯論時，
    消極的不表示意見，法律擬制其為自認而言，此與同法第二百七十九條第一項所
    定自認，必須當事人對於他造主張之事實，積極的表示承認之情形有別，兩者在
    法律上之效果亦不相同。前者本無自認行為，不生撤銷自認之問題，依同法第一
    百九十六條規定，應許當事人於言詞辯論終結前，隨時為追復爭執之陳述，此項
    追復依同法第四百四十七條第二項規定，至第二審程序，仍得為之，最高法院七
    十一年台上字第三五一六號判例足資參酌。本件上訴人於原審受合法通知，而於
    言詞辯論期日不到場，亦未提出準備書狀爭執，原審固依前開法律規定視同自認
    ，惟依上開判例意旨，上訴人仍得於本院言詞辯論終結前，隨時為追復爭執之陳
    述，而無適用撤銷自認之餘地，準此，本院自應就其攻擊防禦方法予以斟酌審認
    。
乙、實體方面：
一、被上訴人主張：被上訴人於八十七年四月十五日，以三百七十萬元之價格，向上
    訴人購買如附表所示之營業用遊覽大客車一輛，被上訴人於簽約時付款一百七十
    萬元，餘款二百萬元，則分成二十四期給付，每期含分期利息須支付九萬七千元
    ，被上訴人並開具二十四紙支票交予上訴人。惟被上訴人於八十七年二月初向訴
    外人昱順通運有限公司（下稱「昱順公司」）負責人林金柳洽談賣車之事，不料
    翌日林金柳來電告知該遊覽車設定有勝山實業股份有限公司（下稱「勝山公司」
    ）動產擔保，不能購買，被上訴人始知上訴人就系爭遊覽車尚有車貸未還清，被
    上訴人即於八十七年十二月八日以存證信函通知上訴人出面解決，然上訴人卻置
    之不理，被上訴人遂不再將支票兌現，然於八十九年六月八日，上訴人竟在屏東
    市○○街一０三號對面空地，將系爭遊覽車取走，並以存證信函告知被上訴人。
    至上訴人雖稱本件係附條件買賣，所有權尚未移轉之情，惟動產所有權之移轉，
    以交付為生效要件，故系爭車輛於交付被上訴人時，其所有權已移轉於被上訴人
    ，而監理機關之車籍登記僅為行政管理之方法，兩造並無附條件買賣之意思表示
    合意，是上訴人之抗辯不足以採。再上訴人主張契約書第六條約定：「‧‧‧乙
    方無法付清餘款時，甲方得以沒收乙方所付之價款，並有權收回該車」，然上開
    約定顯然有失公平，對買受人有重大之不利益，依民法第二百四十七條之一之規
    定，該部分之約定應屬無效。爰依民法第七百六十七條及第一百七十九條、第一
    百八十一條規定，請求上訴人將如附表所示之營業遊覽大客車一輛返還被上訴人
    ，及自九十年二月三日起至返還之日止，按日給付被上訴人七千元等語。原審判
    決被上訴人勝訴，上訴人提起上訴，被上訴人答辯聲明：上訴駁回，並就原判決
    所命給付之金額，減縮為上訴人應自九十年十二月十九日起至返還之日止，按月
    給付被上訴人九萬元。
二、上訴人則以：(一)汽車固為動產，但監理機關或社會一般觀念，關於汽車所有權之
    歸屬，係以汽車行車執照之記載為準，故汽車分期付款之附條件買賣，均有付清
    全部價金，才辦理過戶歸買受人所有之約定，本件系爭汽車之買賣即屬附條件買
    賣。(二)次查，本件將系爭遊覽車交與被上訴人接管，純使被上訴人於價金尚未付
    清前先占有使用而已，並非以物權讓與之意思而交付，被上訴人亦非以所有權人
    之意思而占有，尚無所有權移轉之效力。被上訴人既尚未取得系爭遊覽車之所有
    權，自無從依民法第七百六十七條之規定，請求返還所有物。(三)再者，系爭遊覽
    車前係上訴人之法定代理人甲○○以環球國際通運股份有限公司（下稱「環球公
    司」）名義向昱順公司購買，而向勝山公司貸款給付價金，故汽車出賣人昱順公
    司為債務人，買受人環球公司為連帶保證人，與勝山公司就買賣標的之汽車，簽
    訂附條件買賣契約，由勝山公司貸放買賣價金與昱順公司，再由汽車買受人環球
    公司分期償還勝山公司，嗣甲○○又以上訴人名義，將系爭遊覽車轉賣給被上訴
    人，因被上訴人擬辦理貸款，上訴人亦洽請康財公司辦理，被上訴人才簽發二十
    四張支票，準備交付貸款之康財公司供其按期兌領，但因被上訴人手續不全，致
    未能辦理，該二十四張支票，遂由上訴人收下，供被上訴人向上訴人分期付款，
    故上訴人延續昱順公司與勝山公司間之附條件買賣契約，並不違背被上訴人擬以
    分期付款方式貸款給付價金之本意，易言之，實質上兩造間形成行紀之關係，即
    上訴人以自己之名義，為被上訴人計算，向勝山公司貸款無異，從而，上開與勝
    山公司間之附條件買賣，不應構成兩造間系爭遊覽車買賣之權利瑕疵。況被上訴
    人於買賣成立時，不能謂不知有昱順公司與勝山公司間之附條件買賣關係之存在
    ，否則何以靠行昱順公司。且被上訴人尚未付清餘款之前，既尚不必將全部證件
    交被上訴人辦理過戶，上開勝山公司之貸款，尚不構成權利之瑕疵，況上訴人均
    有按期繳納分期款，復已於九十年六月間繳納完畢，從未使被上訴人遭任何第三
    人主張權利，從而被上訴人以系爭遊覽車向勝山公司貸款為拒付價金之理由，應
    無正當性。(四)末查上訴人因被上訴人拒絕給付價款，乃依買賣合約書第六條之規
    定取回系爭遊覽車，並非無法律上原因，況被上訴人又自認「只好將該車停放於
    屏東市○○街一○三號對面」，自願放棄占有使用，則有何收益之損失可言？上
    訴人取回系爭汽車之目的，在於責成上訴人履行給付價金之義務，根本未營業使
    用，被上訴人主張上訴人不當得利並無理由等情，資為抗辯。原審判決上訴人敗
    訴，上訴人提起上訴，其上訴聲明為：(一)原判決廢棄。(二)右廢棄部分，請求駁回
    被上訴人於第一審之訴。(三)如受不利判決，願供擔保，請准宣告免為假執行。
三、被上訴人主張其於八十七年四月十五日，以三百七十萬元之價格，向上訴人購買
    如附表所示之營業用遊覽大客車一輛，被上訴人於簽約時付款一百七十萬元，餘
    款二百萬元，則分成二十四期給付，每期含分期利息須支付九萬七千元，被上訴
    人並開具二十四紙支票交予上訴人。惟該遊覽車上設定有勝山公司之動產擔保，
    上訴人並於八十七年十二月不再兌現支票，而上訴人於八十九年六月八日在屏東
    市○○街一０三號對面空地，將系爭遊覽車取走一節，已據其提出汽車買賣合約
    書、屏東厚生郵局第二二五號存證信函、高雄區中小企業銀行支存存提明細查詢
    、高雄千北郵局第七十三號存證信函各一件為證，並為上訴人所不爭，堪認被上
    訴人此部分之主張為真實。惟被上訴人主張其已取得系爭遊覽車之所有權，該遊
    覽車設有動產擔保，權利有所瑕疵，其自得拒絕給付，上訴人不得取回系爭遊覽
    車，且上訴人取回系爭遊覽車受有利益，致被上訴人受有損害，上訴人應返還該
    不當得利款一節，則為被上訴人所否認，並以前揭情詞置辯。是兩造所爭執者，
    厥為：(一)本件之買賣契約是否為動產擔保交易法所定之附條件買賣？(二)本件買賣
    權利有無瑕疵？(三)上訴人應否負權利瑕疵擔保責任？(四)被上訴人拒絕付款，上訴
    人得否取回該車？(五)被上訴人得否主張物上請求權？(六)上訴人取回系爭遊覽車是
    否受有利益，致被上訴人受有損害？其金額為若干？爰分述如後。
四、經查：
（一）按動產擔保交易法第二十六條規定：「稱附條件買賣者，謂買受人先占有動產
      之標的物，約定至支付一部或全部價金，或完成特定條件時，始取得標的物所
      有權之交易。」，第二十七條規定：「附條件買賣契約應載明左列事項：1.契
      約當事人之姓名或名稱、住居所或營業所。2.買賣標的物之名稱、數量及價格
      ，如有特別編號標識或說明者，其記載。3.出賣人保有標的物所有權，買受人
      得占有使用之記載。4.買賣標的物價款之支付方法。5.買受人取得所有權之條
      件。6.買受人不履行契約時，出賣人行使物權及債權之方法。7.如有保險者，
      其受益人應為出賣人之記載。8.管轄法院之名稱。9.其他條件之記載。10.訂之
      契約年月日。」，因此，附條件買賣契約，應於契約內載明「出賣人保有標的
      物所有權，買受人得占有使用」之事項。而本件買賣合約書第三條雖約定「乙
      方（即被上訴人）付清餘款後，甲方（即上訴人）應即將該車之全部證件交予
      乙方辦理過戶」，有汽車買賣合約書一紙可稽（原審卷第十頁），惟汽車為動
      產，依民法第七百六十一第一項規定，其物權之讓與以交付為生效要件。在監
      理機關所為過戶，屬於行政上之監理事，不生物權移轉之效力（最高法院七十
      一年台上字第三九二三號判決參照），是上開約定並不足以認定上訴人即有保
      留所有權之意思。此外，細繹買賣合約書之約定，均無足以認定上訴人有保留
      所有權之約定，尚難認契約當事人有訂定附條件買賣契約之合意。是本件買賣
      合約應非附條件買賣契約，而係普通之分期付價買賣。故上訴人訂立買賣契約
      後交付車輛，自屬所有權移轉行為，縱使上訴人有保留所有權之意思，然其意
      思並未為被上訴人所知悉，難謂不生所有權移轉之效力。
（二）又按出賣人應擔保第三人就買賣之標的物，對於買受人不得主張任何權利，民
      法第三百四十九條定有明文，此為出賣人權利瑕疵擔保責任。系爭遊覽車係於
      八十七年四月九日，由昱順公司向勝山公司以動產擔保交易法之附條件買賣方
      式購買，並由環球公司為共同債務人，上訴人法定代理人甲○○擔任連帶保證
      人，約定自八十七年四月三十日起至九十一年三月三十一日止，按月給付二十
      一萬六千元，買受人在價款未全部付清以前，僅得先行占有，出賣人仍保有該
      車輛之所有權，並依動產擔保交易法之規定向監理機關登記一節，業據本院依
      職權向勝山公司調取該契約書、台北市監理處簡復表、台北市監理處公告動產
      擔保交易登記證明書各一份可稽（本院卷第八三頁、第八四頁），上訴人對於
      上開文件之真正並無爭執，是依上開約定，上訴人於八十七年四月十五日將系
      爭遊覽車出賣予被上訴人時，該遊覽車並非上訴人所有，而係出賣人勝山公司
      所有，且該遊覽車附有動產擔保，並經登記，依動產擔保交易法第五條之規定
      ，買受人不得主張善意受讓。因此，上訴人以他人所有之物出賣予被上訴人，
      被上訴人主張該遊覽車產權未清，有權利瑕疵存在，尚非無據。
（三）至上訴人抗辯被上訴人購買系爭遊覽車時，本欲以附條件買賣方式，因手續不
      全而未果，是本件與勝山公司之附條件買賣契約，不違背被上訴人之本意，且
      被上訴人買賣時應知悉該遊覽車有設定動產擔保，本件實質上為行紀關係云云
      ，惟被上訴人否認買賣時知悉該遊覽車有設定動產擔保，且證人即昱順公司之
      實際負責人林金柳於本院到庭證稱：這部車是上訴人向伊購買的，上訴人有一
      部分款項是向勝山公司貸款支付車款，後來被上訴人乙○○打電話給伊，委託
      伊把這部車賣掉，伊有問他車款有無貸款，是否清償，他說他要查查看再答覆
      伊，伊並沒有告訴被上訴人系爭車輛有設定擔保，被上訴人有問伊上訴人之貸
      款是否付清，伊告知要查詢才知道，這是伊告訴被上訴人有貸款，他才問的等
      語（本院卷第八一頁、第九○頁），是被上訴人於欲轉賣系爭遊覽車時，始知
      悉該遊覽車設有擔保，因此，上訴人抗辯被上訴人於買賣時知悉該遊覽車有設
      定動產擔保，並無實據以實其說，自不足採。本件既為普通買賣，並非附條件
      買賣或行紀，被上訴人即應取得買賣標的物即系爭遊覽車之所有權，自與附條
      件買賣僅取得占有之法律效果不同。且縱或被上訴人原本有訂立附條件買賣契
      約之意，亦應為其本人擔任債務人或連帶保證人，此與上訴人與他人訂立附條
      件買賣契約，係上訴人擔任債務人或連帶保證人，如被上訴人付款後，尚須由
      上訴人轉交債權人之情形，究有不同，亦即上訴人若未轉交償還價款，系爭遊
      覽車將有被債權人行使取回權之虞，被上訴人將承擔此一風險，尚難認不違背
      被上訴人本意，是以上訴人執此認無須負權利瑕疵擔保責任，自不足採。
（四）本件汽車買賣合約書第六條固約定：「‧‧‧乙方（指被上訴人）無法於約定
      期限內付清餘款時，甲方（指上訴人）得以沒收乙方所付之價款，並有權收回
      該車」，惟買賣標的物如有權利瑕疵，依民法第三百五十三條之規定，買受人
      本得依債務不履行之規定，行使其權利，即得依情形拒絕給付或請求損害賠償
      等等，如約定買受人無論如何均不得拒絕付款，無異免除出賣人之瑕疵擔保責
      任，然依民法第三百六十六條之規定：「以特約免除或限制出賣人關於權利或
      物之權利瑕疵擔保義務者，如出賣人故意不告知其瑕疵，其特約為無效」，本
      件上訴人於買賣時既故意不告知被上訴人系爭遊覽車附有動產擔保，及上訴人
      尚未取得所有權之事，上訴人自不得免除其瑕疵擔保義務，是上訴人因而拒絕
      付款尚非無據，被上訴人依上開約定取回系爭遊覽車即非正當。
（五）又按無權利人就權利標的物為處分後，取得其權利者，其處分自始有效，民法
      第一百十八條第二項前段固有明文，上訴人復抗辯其於八十九年六月間業已付
      清該附條件買賣契約之價款一節，為被上訴人所不爭，且經本院依職權調取八
      十九年度偵字第三九八七號詐欺案卷，有上訴人提出之系爭遊覽車行車執照，
      於八十九年六月二十六日換補照之情可稽（該偵查卷第六０頁），應予採信，
      依上開規定，兩造之買賣契約應自始有效，堪被上訴人取得系爭遊覽車之所有
      權。惟上訴人於訂立買賣契約時，該遊覽車既有權利瑕疵，上訴人即不得逕行
      取回該遊覽車，業如前述，是被上訴人依民法第七百六十七條所有物返還請求
      權之規定，請求上訴人返還系爭遊覽車，自屬正當。
（六）按無法律上之原因而受利益，致他人受損害者，應返還其利益；不當得利之受
      領人，除返還其所受之利益外，如本於該利益更有所取得者，並應返還。但依
      其利益之性質或其他情形不能返還者，應償還其價額，民法第一百七十九條及
      第一百八十一條分別定有明文。另按依不當得利之法則請求返還不當得利，以
      無法律上之原因而受利益，致他人受有損害為其要件，故其得請求返還之範圍
      ，應以對方所受之利益為度，非以請求人所受損害若干為準，無權占有他人土
      地，可能獲得相當於租金之利益為社會通常之觀念，最高法院六十一年台上字
      第一六九五號判例足資參酌。是無權占有他人之物，所受之利益，應依社會之
      客觀通念，可獲得相當於租金之利益為準，並非以無權占有人實際獲利若干為
      斷，應可認定，是上訴人抗辯其並無使用系爭遊覽車，未受有利益，且被上訴
      人本即將該車停放空地，未有使用，亦無損害云云，自無足採取。本件經原審
      依職權訊問被上訴人當事人本人，經被上訴人具結後陳述：「一般我們駕駛遊
      覽車如果跑整天，一天包車價格是八千元，遊覽車很少空車租給人家，只有在
      同行車不夠的時候，租用空車一天價格也是八千元，有些比較高，視距離而定
      ，一般是八千元，但是例如由屏東跑台北一天是一萬元。」等語（原審卷第三
      ０頁），且於本院提出高雄市遊覽車客運公會會員營業大客車出租一覽表，其
      普通日每日維持行車成本最低車租平均亦在六千元以上（本院卷第六二頁至第
      六八頁），參之系爭大客車每月每部營業收入平均約八萬元至十萬元（扣除油
      料與駕駛薪資），有高雄市遊覽車客運商業同業公會九十年十二月七日（九十
      ）高遊客字第二三六號函可憑（本院卷第一一八頁），堪認上訴人占有系爭遊
      覽車可得獲取之利益每月應有八萬元至十萬元之營業收入等情以觀，被上訴人
      請求上訴人給付每月九萬元之不當得利，應屬合理。因此，被上訴人請求自八
      十九年六月九日起至九十年十二月十八日止部分之不當得利款計一百六十五萬
      元〔計算式：（八十九年六月九日至同月三十日3000×22）＋（八十九年七月
      至九十年十一月90000×17）＋（九十年十二月一日至同月十八日3000×18）
      ＝0000000）〕，扣除系爭遊覽車未付買賣餘款為一百六十四萬九千元後（
      97000×17＝0000000），則被上訴人請求自九十年十二月十九日起至返還之日
      止，按月給付被上訴人九萬元，自屬有據。
五、綜上所述，本件被上訴人主張上訴人無權占有系爭遊覽車，堪信為真實，上訴人
    所辯上開各節為不足採。是被上訴人依民法第七百六十七條之規定，請求上訴人
    返還系爭遊覽車，及本於不當得利之法律關係，於本院減縮請求上訴人自九十年
    十二月十九日起至返還之日止，按月給付被上訴人九萬元，為有理由，應予准許
    。原判決因上訴人未到庭爭執，故認其視同自認被上訴人之主張，而為上訴人敗
    訴之判決，並依被上訴人之聲請為假執行之宣告，理由雖與本院認定不同，惟結
    論一致，應予維持。上訴論旨求予廢棄改判，為無理由，應予駁回其上訴。惟查
    上訴人陳明願供擔保聲請宣告免為假執行，核無不合，爰酌定相當擔保金額准許
    之。
六、本件為判決基礎之事證已臻明確，兩造其餘攻擊防禦及立證方法，核與判決結果
    不生影響，毋庸一一審酌論述，附此敘明。
據上論結，本件上訴為無理由，依民事訴訟法第四百四十九條第二項、第七十八條，
判決如主文。
中　　　華　　　民　　　國　　九十一　　年　　　二　　　月　　　十八　　日
                                      臺灣高等法院高雄分院民事第一庭
~B1審判長法官　黃金石
~B2法　　　官　吳登輝
~B3法　　　官　魏式璧
右為正本係照原本作成。
如對本判決上訴，須於判決送達後二十日內向本院提出上訴狀，其未表明上訴理由者
，應於上訴後二十日內向本院提出上訴理由書（均須按他造當事人之人數附繕本）。
上訴時應提出委任律師或具有律師資格之人之委任狀，並依附註條文規定辦理。
~B法院書記官　林靜霙
中　　　華　　　民　　　國　　九十一　　年　　　二　　　月　　二十一　　日
附註：
民事訴訟法第四百六十六條之一：
對於第二審判決上訴，上訴人應委任律師為訴訟代理人，但上訴人或其法定代理人具
有律師資格者，不在此限。
上訴人之配偶、三親等內之血親、二親等內之姻親，或上訴人為法人、中央或地方機
關時，其所屬專任人員具有律師資格並經法院認為適當者，亦得為第三審訴訟代理人。
第一項但書及第二項情形，應於提起上訴或委任時釋明之。
┌────────────────────────────────────────┐
│附表                                                                            │
├────┬───────────────────────────────────┤
│牌照號碼│Ａ２－２６６                                                          │
├────┼───────────────────────────────────┤
│廠牌    │ＭＩＴＳＵＢＩＳＨＩ                                                  │
├────┼───────────────────────────────────┤
│出廠年月│西元一九九七年五月                                                    │
├────┼───────────────────────────────────┤
│型式    │ＭＫ１１７ＪＬ                                                        │
├────┼───────────────────────────────────┤
│排氣量  │７５４５ＣＣ                                                          │
├────┼───────────────────────────────────┤
│燃料種類│柴油                                                                  │
├────┼───────────────────────────────────┤
│車身式樣│箱式，出租遊覽車                                                      │
├────┼───────────────────────────────────┤
│引擎號碼│６Ｄ00－000000                                                │
├────┼───────────────────────────────────┤
│車身號碼│ＭＫ１１７Ｊ－Ｂ２０１６５                                            │
└────┴───────────────────────────────────┘
                                                                      Ｊ
